【裁判字號】    94,訴,301
【裁判日期】    950914
【裁判案由】    給付票款等
【裁判全文】
臺灣士林地方法院民事判決               94年度訴字第301號
原      告  庚○○
訴訟代理人  林家祺  律師
複代理人    戊○○
            壬○○
            甲○○
被      告  丙○○
            乙○○
            己○○
            丁○○
上列當事人間請求給付票款等事件，本院於中華民國95年8 月30
日言詞辯論終結，判決如下：
    主      文
被告應於繼承林岩松遺產範圍之限度內，連帶給付原告新臺幣壹
佰伍拾萬元及自民國九十年八月二十八日起至清償日止，按年息
百分之十九計算之違約金。
原告其餘之訴駁回。
訴訟費用由被告連帶負擔十分之九，餘由原告負擔。
本判決第一項於原告以新臺幣伍拾萬元供擔保後得假執行。
原告其餘假執行之聲請駁回。
    事實及理由
壹、程序方面：
  一、按訴狀送達後，原告不得將原訴變更或追加他訴。但擴張
      或減縮應受判決事項之聲明及訴訟標的對於數人必須合一
      確定時，追加其原非當事人之人為當事人者，不在此限，
      民事訴訟法第255 條第1 項第3 款、第5 款定有明文。本
      件原告起訴時，原請求判命「被告應連帶給付新臺幣（下
      同）150 萬元及自民國90年8 月27日起至清償日止按年息
      百分之6 計算之利息，並自90年8 月27日起至清償日止，
      按月連帶給付15萬元」。嗣於本院審理中94年8 月30日及
      95年8 月30日減縮聲明為請求判命「被告應於繼承林岩松
      遺產範圍之限度內，連帶給付原告150 萬元及自90年8 月
      27日起至清償日止，按月給付15萬元」核屬減縮應受判決
      事項之聲明；又本件原告請求被告連帶清償之債務，係被
      繼承人林岩松之遺產債務，依據民法第1151條之規定，於
      遺產分割前屬繼承人公同共有之債務，訴訟標的對於被告
      數人有合一確定之必要，原告並於本院審理中追加乙○○
      、己○○與丁○○為被告，揆諸首揭規定，並無不合，應
      予准許。
  二、本件被告經合法通知，均未於言詞辯論期日到場，核無民
      事訴訟法第386 條各款所列情形，爰依原告之聲請，由其
      一造辯論而為判決。
貳、實體方面：
  一、原告起訴主張：原告因承攬基隆成功大樓新建工程，與被
      告之被繼承人林岩松（29年12月28日出生，身分證統一編
      號：Ｚ000000000號，93年9 月7 日死亡）於90年間簽訂工
      程承攬契約（下稱系爭契約）。於系爭契約條款第10條明
      訂：「一、乙方（即原告）須支付甲方（即林岩松）履約
      保證金新臺幣壹佰伍拾萬元整，甲方同時開立同等之商業
      本票乙張，每張新臺幣壹佰伍拾萬元給乙方。二、退還保
      證金，甲方應於建築融資土融下來時，退還乙方壹佰伍拾
      萬元。兩個月後，假如甲方無法順利還錢時，則甲方應每
      月罰款15萬元…。」，原告於訂約當日即依約給付150 萬
      元，並由林岩松簽發票據號碼002557號，發票日90年6 月
      27日，到期日同年8 月27日，受款人為原告，面額為150
      萬元之本票1 張（下稱系爭本票），交由原告收執。嗣系
      爭本票於到期日提示，未獲付款，林岩松置之不理，迄未
      清償。依系爭契約之上揭條款約定，林岩松應於90年8 月
      28日起按月支付原告15萬元之違約金。今林岩松業已死亡
      ，應由為限定繼承之繼承人即被告4 人繼承此一債務。爰
      依票據付款請求權、系爭契約及繼承之法律關係，請求法
      院判命被告應連帶清償上開債務等語。並聲明：(一)被告應
      於繼承林岩松遺產範圍之限度內，連帶給付原告150 萬元
      及自90年8 月27日起至清償日止，按月給付15萬元。(二)願
      供擔保，請准宣告假執行。
  二、被告未於言詞辯論期日到場，亦未提出書狀作何聲明或陳
      述。
  三、原告主張其與林岩松簽訂系爭契約，約定由原告支付林岩
      松150 萬元，林岩松交付之系爭本票予原告，待林岩松於
      辦竣建築融資後，返還原告150 萬元，如2 個月後無法返
      還，應按月給付原告15萬元違約金之事實，業據其提出系
      爭契約及系爭本票等影本各1 份為證，並與證人即簽訂系
      爭契約在場之人辛○○於本院95年7 月5 日審理時之證述
      互核相符（見本院卷第134 、135 頁），原告之主張應堪
      信為真實。而林岩松於93年9 月7 日業已死亡，被告為其
      限定繼承人之事實，亦有本院家事法庭93年度繼字第764
      號民事裁定及93年11月18日士院儀家親93年度繼字第665
      號備查函影本各1 份為證，亦堪採信。
  四、按解釋意思表示，應探求當事人之真意，不得拘泥於所用
      之辭句。經查，系爭契約條款雖記載原告支付予林岩松之
      150 萬元為「履約保證金」，惟依契約全文及證人辛○○
      之證詞，原告與林岩松之真意在於訂立消費借貸契約，原
      告所支付予林岩松之款項為借款。次按借用人應於約定期
      限內，返還與借用物種類、品質、數量相同之物，未定返
      還期限者，借用人得隨時返還，貸與人亦得定一個月以上
      之相當期限，催告返還，民法第478 條定有明文。另同法
      第1153條第1 項及第1154條第1 項、第3 項則分別規定：
      「繼承人對於被繼承人之債務，負連帶清償責任。」、「
      繼承人得限定以因繼承所得之遺產，償還被繼承人之債務
      。」、「為限定之繼承者，其對於被繼承人之權利、義務
      ，不因繼承而消滅」。經查，林岩松於訂立系爭契約後，
      並未依約於2 個月內辦妥建築融資，經原告於到期日提示
      系爭本票，亦未給付票款，迄今未清償借貸之款項，原告
      自得本於繼承之法律關係，就票款請求權、消費借貸契約
      之借用物返還請求權，請求林岩松之繼承人即被告連帶清
      償150 萬元及違約金。
  五、惟按約定之違約金過高者，法院得減至相當之數額，民法
      第252 條業已明定。故約定之違約金苟有過高情事，法院
      即得依此規定核減至相當之數額，並無應待至債權人請求
      給付後始得核減之限制。此項核減，法院得以職權為之，
      亦得由債務人訴請法院核減，有最高法院79年臺上字第16
      12號判例供參，而法院依上開規定以職權酌減違約金至相
      當之數額，其標準仍須依一般客觀事實、社會經濟狀況、
      當事人所受損害及債務人若能按時履行債務時，債權人可
      享受之一切利益等情形定之（最高法院79年臺上字第1915
      號判例、49年臺上字第807 號判例參照）。本件原告以林
      岩松未依約清償債務，請求被告連帶給付違約金，依法雖
      非無據，惟原告借予林岩松之款項僅150 萬元，而系爭約
      款所訂之違約金為每月罰款15萬元，核算高達年利率百分
      之120 ，衡諸現今社會經濟情況、一般銀行或民間貸款利
      率及原告所受損害等情狀，該規定之違約金顯有過高，明
      顯有規避法定利息百分之20上限之實實，且該事實於法院
      已顯著，無庸舉證。本院認本件違約金應依職權核減至按
      所積欠本金年利率百分之19計算方為相當。本件原告雖主
      張，系爭契約之工程總價達5, 150萬元，依據行政院公共
      工程委員會就懲罰性違約金以不超過契約價金百分之20為
      上限，並無約定之違約金過高問題，且林岩松係惡意不歸
      還履約保證金云云。惟系爭約款雖訂立於系爭契約內，惟
      其性質屬消費借貸之約定，與工程款項根本無涉，原告此
      部分之主張，不足信取。
  六、另系爭本票之到期日為90年8 月27日，可見系爭借款之期
      限為90年8 月27日，林岩松應至90年8 月27日屆滿後，方
      有支付違約金之義務，從而，原告依據票款請求權、借貸
      及繼承法律關係，請求被告應於繼承林岩松遺產範圍之限
      度內，連帶給付原告150 萬元及自90年8 月28日起自清償
      日止，按年息百分之19計算之違約金部分，為有理由，應
      予准許；逾此範圍，即屬無據，應予駁回。
  七、原告陳明願供擔保聲請宣告假執行，關於其勝訴部分，核
      無不合，爰酌定相當之擔保金額，予以准許；至其敗訴部
      分，假執行之聲請失所依據，應予駁回。
  八、本件事證業臻明確，原告其餘之主張陳述及攻擊防禦方法
      ，經核與判決之結果不生影響，爰不一一論述，併此敘明
      。
  九、訴訟費用負擔之依據：民事訴訟法第79條、第85條第2 項
      。
中    華    民    國    95    年    9     月    14    日
                  民事第一庭  法  官  陳靜芬
以上正本證明與原本無異。
如對本判決上訴須於判決送達後20日內向本院提出上訴狀。
中    華    民    國    95    年    9     月    20    日
                              書記官  陳秀蘭


司法院資訊處製作；財團法人民間司法改革基金會備份。
